臺灣高等法院刑事判決
111年度上訴字第2387號
上  訴  人  
即  被  告  謝○○


選任辯護人  曾柏鈞律師
            張鴻欣律師
上列上訴人因家暴傷害案件，不服臺灣新北地方法院111年度訴
字第145號，中華民國111年5月4日第一審判決（起訴案號：臺灣
新北地方檢察署110年度偵字第34176號），提起上訴，本院判決
如下：
    主  文
原判決撤銷。
謝○○犯傷害罪，處拘役參拾日，如易科罰金，以新臺幣壹仟元折
算壹日。緩刑貳年，緩刑期間付保護管束。
    事  實
一、謝○○與林○○原係夫妻關係（已於民國110年9月27日離婚），
    2人之間具有家庭暴力防治法第3條第1款所定之家庭成員關
    係。於110年5月23日20時許，在新北市○○區○○○街00號2樓林
    ○○居所內，2人因細故發生口角及肢體推擠，謝○○因不滿林○
    ○抓其頭部推撞大門，基於傷害他人身體之犯意，以嘴咬林○
    ○之左手臂及用腳踢林○○之右腳踝，因而導致林○○受有左側
    上臂及右側踝部挫擦傷之傷害。
二、案經林○○訴由新北市政府警察局三重分局報告臺灣新北地方
    檢察署檢察官偵查起訴。
    理  由
一、證據能力
㈠、按被告以外之人於審判外之陳述，雖不符前4條之規定，而經
    當事人於審判程序同意作為證據，法院審酌該言詞陳述或書
    面作成時之情況，認為適當者，亦得為證據；當事人、代理
    人或辯護人於法院調查證據時，知有第159條第1項不得為證
    據之情形，而未於言詞辯論終結前聲明異議者，視為有前項
    之同意，刑事訴訟法第159條之5第1、2項分別定有明文。本
    判決所引用其他審判外之言詞或書面陳述，經本院於審判期
    日提示，並告以要旨後，檢察官、上訴人即被告謝○○及其辯
    護人均未於言詞辯論終結前，就證據能力部分有所異議，本
    院復查無該等證據有違背法定程序取得或顯不可信之情狀，
    依刑事訴訟法第159條之5第2項之規定，有證據能力。
㈡、本件認定事實所引用之非供述證據，與本案具有關連性，且
    無證據證明係公務員違背法定程式所取得，依刑事訴訟法第
    158條之4反面解釋，當有證據能力，且於本院審理時，提示
    並告以要旨，使檢察官、被告及其辯護人充分表示意見，被
    告於訴訟上之防禦權已受保障，自得為證據使用。
二、經查：
㈠、上揭事實，業據被告於本院審理時坦承不諱（見本院卷第108
    頁），核與證人即告訴人林○○於警詢、偵查及原審審理時（
    見偵卷第21至24、49至50頁，原審卷第84至91頁）；證人林
    裕寬於原審審理時證述（見原審卷第92至95頁）之情節大致
    相符，並有新北市政府警察局三重分局永福派出所受（處）
    理案件證明單、新北市政府警察局三重分局永福派出所受理
    各類案件紀錄表、新北市立聯合醫院110年5月23日乙種診斷
    書、告訴人左側上臂傷勢照片1張附卷可稽（見偵卷第9至11
    、25至27頁），被告於本院審理時任意性自白，核與事實相
    符，堪以採憑。從而，此部分事實，堪以認定。
㈡、按正當防衛必須對於現在不法之侵害，始足當之，侵害業已
    過去，或無從分別何方為不法侵害之互毆行為，均不得主張
    防衛權，而互毆係屬多數動作構成單純一罪，而互為攻擊之
    傷害行為，縱令一方先行出手，還擊之一方，在客觀上苟非
    單純對於現在不法之侵害為必要排除之反擊行為，因其本即
    有傷害之犯意存在，自無主張防衛權之餘地（最高法院96年
    台上字第3526號判決意旨參照）。查，被告於警詢、偵查中
    供陳：當天是告訴人要出門去幫他姊姊裝第四台，但疫情嚴
    峻，我希望他不要頻繁出門，所以才因此起口角，告訴人抓
    我的頭撞大門，導致我頭部受傷，導致我無法呼吸，我為了
    防衛才會咬他一下等語（見偵卷第14、18、45頁）；而證人
    即告訴人亦證述：當時我要出門，但被告不希望我出門，便
    擋在門口不讓我出去，我想先把暗鎖打開，就從櫃子拿出鑰
    匙，在開的那一剎那，被告就從門口跳起來，直接從我左手
    手臂咬下去，她在咬我的當下是又咬又踹的，所以當時我把
    她的頭推開，她就踹我一腳等語（見偵卷第21頁，原審卷第
    85至86頁），且依卷附之新北市立聯合醫院乙種診斷證明書
    （見偵卷第19、25頁）記載，被告於案發當天晚上22時許，
    至該院急診驗傷，經診斷受有左側頭部及手肘挫擦傷，核與
    被告前開所述及證人即告訴人證述之情節相符。顯見被告與
    告訴人2人確有因告訴人欲出門遭被告阻攔而發生口角爭執
    ，被告不滿遭告訴人抓扯其頭部推撞大門，而向前咬告訴人
    左手臂，並於與告訴人相互拉扯過程中，腳踹告訴人右腳踝
    ，2人因此分別有前開傷害甚明。則被告前述咬告訴人左手
    臂、腳踹告訴人右腳踝之行為，顯非係單純對於現在不法之
    侵害為必要排除之反擊行為，揆諸前開說明，自無主張正當
    防衛之餘地。　　
㈢、綜上所述，本件事證明確，被告犯行，堪以認定，應予依法
    論科。　　
三、論罪
㈠、按家庭暴力防治法所稱「家庭暴力」，指家庭成員間實施身
    體、精神或經濟上之騷擾、控制、脅迫或其他不法侵害之行
    為；同法所稱「家庭暴力罪」，指家庭成員間故意實施家庭
    暴力行為而成立其他法律所規定之犯罪，家庭暴力防治法第
    2 條第1 款、第2 款分別定有明文。查被告與告訴人於案發
    時為配偶關係，業如前述，其等間具有家庭暴力防治法第3
    條第1 款之家庭成員關係。則被告對告訴人故意實施家庭暴
    力行為而成立傷害罪，自屬家庭暴力防治法第2條第2款所稱
    之家庭暴力罪，惟因家庭暴力防治法對於家庭暴力罪並無科
    處刑罰之規定，是以僅依刑法傷害罪之規定予以論罪科刑即
    可，附此敘明。
㈡、核被告所為，係犯刑法第277 條第1 項之傷害罪。另被告在
    同一地點、密切接近之時間內，以嘴咬告訴人之左前臂後方
    、腳踢告訴人右腳踝之數舉動，係基於同一傷害犯意，且侵
    害同一人之身體法益，各行為間之獨立性極為薄弱，依一般
    社會健全觀念，難以強行分開，在刑法評價上，應屬接續犯
    而論以一罪。
四、撤銷改判之理由及量刑說明　　　　
㈠、原審以被告犯行事證明確，予以論罪科刑，固非無見，惟查
    ：⑴本件被告係不滿遭告訴人抓扯其頭部推撞大門，因而向
    前咬告訴人左手臂，並於拉扯過程中腳踹告訴人之右腳踝，
    業經認定如前，原審未予詳查，逕認告訴人未以手抓被告頭
    撞擊門，其認事即有違誤；⑵被告於本院審理時業已坦承犯
    行，原審未及審酌此項犯後態度之量刑因子所為量刑，亦有
    未洽。
㈡、從而，被告提起上訴，上訴理由謂以：我坦承犯行，本件是
    因告訴人抓我頭推撞大門，才反擊，原審未審酌及此，量刑
    過重等語，即為有理由，原判決既有上開可議之處，自屬無
    可維持，應予撤銷改判。
㈢、爰審酌被告與告訴人於案發時為夫妻關係，彼此間縱有爭執
    ，亦當冷靜溝通，秉持理性，有所節制，卻不思理性解決糾
    紛，以前述方式，造成告訴人受有左側上臂及右側踝部挫擦
    傷之傷害，所為雖有不該，然考量被告犯後於本院審理時已
    坦承犯行，且與告訴人成立和解，犯後態度尚可，兼衡被告
    之智識程度、家庭經濟狀況、暨犯罪之動機、目的與手段等
    一切情狀，量處如主文第2項所示之刑，並依其家庭經濟狀
    況，諭知易科罰金之折算標準。
㈣、被告前未曾因故意犯罪受有期徒刑以上刑之宣告，有本院被
    告前案紀錄表在卷可按（見本院卷第39頁），素行良好；其
    因疫情嚴峻期間，阻攔告訴人外出，而與告訴人發生口角，
    進而與告訴人發生本件互毆傷害，諒係一時失慮，致罹刑章
    ，堪信被告經此教訓後，應能守法慎行而無再犯之虞。參以
    ，告訴人於本院審理期間，業具狀表示原諒其行為，並請求
    給予被告緩刑自新機會（見本院卷第81至83頁），考量被告
    碩士畢業、與告訴人育有未成年子女等情，本院認前開宣告
    之刑以暫不執行為適當，爰依刑法第74條第1項第1款規定，
    宣告緩刑2年，復依家庭暴力防治法第38條第1項規定，諭知
    被告於緩刑期間內應付保護管束。
據上論斷，應依刑事訴訟法第369條第1項前段、第364條、第299
條第1項前段，判決如主文。
本案經檢察官彭毓婷提起公訴，檢察官羅建勛到庭執行職務。
中　　華　　民　　國　　111 　年　　10　　月　　20　　日
                  刑事第十九庭  審判長法　官  曾淑華
                                      法　官  黃惠敏
                                      法　官  李殷君
以上正本證明與原本無異。
如不服本判決，應於收受送達後20日內向本院提出上訴書狀，其
未敘述上訴之理由者並得於提起上訴後20日內向本院補提理由書
（均須按他造當事人之人數附繕本）「切勿逕送上級法院」。
                                      書記官  周彧亘
中　　華　　民　　國　　111 　年　　10　　月　　20　　日
附錄：本案論罪科刑法條全文
中華民國刑法第277條
傷害人之身體或健康者，處5年以下有期徒刑、拘役或50萬元以
下罰金。
犯前項之罪，因而致人於死者，處無期徒刑或7年以上有期徒刑
；致重傷者，處3年以上10年以下有期徒刑。